【裁判字號】    97,重訴,52
【裁判日期】    980702
【裁判案由】    分割共有物
【裁判全文】
臺灣宜蘭地方法院民事判決              97年度重訴字第52號
原      告  乙○○
訴訟代理人  吳振東律師
被      告  丙○○
            戊○○
            甲○○
共      同
訴訟代理人  丁○○
當事人間分割共有物事件，本院於民國98年6月18日言詞辯論終
結，判決如下：
    主  文
兩造共有坐落宜蘭縣宜蘭市○○段坤門小段一九地號，面積三四
七平方公尺，地目建之土地，按附圖一所示所示方法分割，即：
編號Ａ部分，面積一七三平方公尺分歸原告取得；編號Ｂ部分，
面積一七四平方公尺分歸被告丙○○、戊○○、甲○○取得，並
按其應有部分比例保持共有。
兩造共有坐落前項土地上二一建號建物，請准分割將門牌號碼宜
蘭縣宜蘭市○○路○段五九號房屋分歸被告丙○○、戊○○、甲○○取得，並按其應有部分比例保持共有；門牌號碼宜蘭縣宜蘭
市○○路○段六一號房屋分歸原告取得。
訴訟費用由兩造按附表應有部分欄所示之比例負擔。
    事實及理由
一、原告之聲明：
（一）兩造共有坐落宜蘭縣宜蘭市○○段坤門小段19地號，地目
      建，面積347平方公尺土地（下稱系爭土地），請准分割
      如附圖二甲案編號A、B所示分別為109及64平方公尺分歸
      原告取得；編號C、D所示面積分別為98及76平方公尺分歸
      被告取得，並按其應有部分比例保持共有。
（二）兩造共有坐落前項土地上21建號建物，請准分割將門牌號
      碼宜蘭縣宜蘭市○○路○段59號房屋分歸被告取得，並按
      其應有部分比例保持共有；門牌號碼宜蘭縣宜蘭市○○路
      ○段61號房屋分歸原告取得。
二、原告起訴主張：兩造共有系爭土地，及其上21建號建物即門
    牌宜蘭縣宜蘭市○○路○段59、61號房屋（下稱系爭59、61
    號房屋）為兩造所共有，應有部分則如附表應有部分欄所示
    ，而系爭59、61號房屋，長久以來已依序由被告、原告分別
    管理使用之，並各自分管各該建物所坐落及其屋延伸之土地
    。但因土地及建物為共有，使用上時感不便，而各共有人又
    未能達成分割協議，致土地及房屋不能為充分有效之利用。
    為此請求依民法第823條第1項、第824第1、2項之規定訴請
    分割共有物，其分割方法如訴之聲明及附圖二甲案分割圖所
    示。
三、被告則以：固同意原告主張以現有兩間店面即系爭59、61號
    房屋牆壁中心線作為前段之分割線，並分別由伊及原告取得
    。但中後段即天井空地部分，應以附圖一所示之分割線為公
    平。蓋：原告取得前段店面寬度較被告取得為寬，已較有利
    用價值，如再採原告主張之分割方案，被告取得之土地由前
    段C部分進入中、後段D部分之空地面寬僅有2公尺，會有瓶
    頸，中間的分割線則呈直角，對被告而言，不好利用，該分
    割方案並不合理等語置辯。
四、原告主張，系爭土地及系爭59、61號房屋係兩造分別共有，
    兩造之應有部分如附表所示，各共有人間並無不分割之協議
    ，惟兩造無法協議分割等事實，為被告所不爭執，且有土地
    、建物登記謄本、房屋稅籍證明書在卷可憑，自堪信為真實
    。
五、按請求共有物之分割，應由法院依民法第824條命為適當之
    分配，不受當事人主張之拘束。又分割共有物時，法院應參
    酌當事人之聲明、共有物之性質、經濟效用及全體共有人利
    益等公平決之。另分割共有物，以消滅共有關係為目的，法
    院裁判分割共有土地時，除因該土地內部分土地之使用目的
    不能分割，或部分共有人仍願維持共有關係，應就該部分土
    地不予分割或准該部分共有人成立新共有關係外，應將土地
    分配於各共有人單獨所有（最高法院69年台上字第1831號判
    例可資參照）。經查，系爭土地上分別有門牌號碼為宜蘭縣
    宜蘭市○○路○段59、61號房屋建物位於中山路3段路旁，分
    別為通訊行及眼鏡行，該路市區熱鬧，車輛、商店繁多，系
    爭兩間建物均為二層磚造，中段有木造簡易搭建之地上物，
    後段為空地等情，業經本院履勘現場屬實，有勘驗筆錄及照
    片可稽（參96年度宜調字第123號卷第36頁以下、97年度重
    訴字第52號卷第40頁以下）。又針對本件分割共有物事件，
    經本院確認兩造擬分割之方案計有附圖一（被告方面）及附
    圖二甲案（原告方面），且均經宜蘭縣宜蘭地政事務所繪製
    土地複丈成果圖在案，本院斟酌上開裁判意旨及系爭土地、
    房屋現況，認為應以附圖一所示分割方法較為公平可採。理
    由如下：
（一）兩造對於系爭土地上21建號建物即系爭59、61號房屋，按
      目前分別使用之現狀，以牆壁中心線為分割，將門牌號碼
      宜蘭縣宜蘭市○○路○段59號房屋分歸被告丙○○、戊○○、甲○○取得，並按其應有部分比例保持共有；門牌號
      碼宜蘭縣宜蘭市○○路○段61號房屋分歸原告取得，均表
      同意，應屬妥適之分割方法。
（二）本院認原告所分得系爭61號房屋，面積為109平方公尺，
      被告所分得系爭59號房屋，面積為98平方公尺，可見臨中
      山路3段之店面，原告已取得較大之面積，中後段空地分
      割線，應在不影響前方磚造建物之情形，作較有利於被告
      之劃定，始符合公平原則。
（三）原告雖提出附圖二甲案之分割方法，但如依該法分割，被
      告取得之編號C、D部分間，產生類似斷層面，其通道較為
      狹窄，兩塊土地難以合併利用，對被告實屬不公；反之，
      如採附圖一之分割方案，可解決此一不衡平現象。且不論
      原告或被告而言，均無前述斷層之情形，所分得之土地均
      屬方正，有利於土地使用，靠近西北坐向之一面，原告取
      得之面寬為2.85公尺；被告取得之面寬則為3.75公尺，有
      附圖一備註欄之標示可參，兩者面寬差異不大，不致產生
      原來被告所提方案（其後同意附圖一之方案），兩者面寬
      差異明顯失衡之情形，對任何一造堪稱公平。
（四）原告雖又主張，緊接臨地之外牆不得向鄰地方向開設門窗
      、開口及設置陽臺，但外牆或陽臺外緣距離邊界線之水平
      距離達一公尺以上時，或以不能透視之固定玻璃磚砌築者
      不在此限；向鄰地或鄰幢建築物，或同一幢建築物內之相
      對部分，裝設廢棄排出口，其距離境界線或相對之水平淨
      距離應在二公尺以上，建築技術規則第45條第1項第2、4
      款亦分別定有明文。如依附圖一之分割方案，則原告分得
      之部分，系爭61號房屋面臨被告依該分割方案所分得之編
      號B所示土地之方向，依前揭建築技術規則規定，將不得
      開設門窗，但事實上原告所有上開建物第一、二層樓原設
      置有廁所（即C點位置），其門窗開口俱面向被告所主張
      其應分得編號B部分。如依該方案分割，則原告所有上開
      房屋於分割後勢將成為不合法之建物，且該建物現有廁所
      門窗亦俱將無法開啟使用，自將有礙原告之利用該土地及
      房屋。又系爭土地位處商業區，面臨7米寬以上之道路，
      其建築基地前段之面寬及深度固逾臺灣省畸零地使用規則
      之最小寬度4公尺及最小深度15 公尺，但系爭土地中段如
      附圖一編號C點與毗鄰之同段18地號土地界線距離約為4公
      尺，與被告分得土地之土地界線之水平距離則將不足1公
      尺。因此，原告之建物如果重建，其面臨被告分得之土地
      方向，亦將不得開門窗、廢棄排出口或設置陽台等云云。
      惟查，兩造所擬定之分割方案均以維持原現有磚造建物不
      拆除為原則，若再予考量重建後之問題，難免無法完全確
      保建物之完整性；再者，以附圖一分割方案，依目前現況
      ，兩造並無無法開窗使用之現實問題，若因此有違反建築
      技術規則之情事，亦可以變更現房間使用之方式為之；更
      況，現今所建之新建房屋，邊間因緊臨他人鄰地，而無法
      於側邊開窗使用，尚屬常見，原告以此反對附圖一之分割
      方案，實不足採。
（五）從而，附圖一之分割方案顯然較有利於兩造全體，較為妥
      適。
六、綜上所述，本件原告訴請將系爭土地進行分割，核屬有理。
    又經本院審認後，爰採用如附圖一所示之分割方案，將兩造
    共有之系爭房屋、土地分割為：(一)兩造共有坐落系爭土地按
    附圖一所示所示方法分割，即：編號A部分，面積173平方公
    尺分歸原告取得；編號B部分，面積174平方公尺分歸被告丙○○、戊○○、甲○○取得，並按其應有部分比例保持共有
    。(二)兩造共有坐落前項土地上21建號建物，請准分割將門牌
    號碼宜蘭縣宜蘭市○○路○段59號房屋分歸被告丙○○、戊○○、甲○○取得，並按其應有部分比例保持共有；門牌號
    碼宜蘭縣宜蘭市○○路○段61號房屋分歸原告取得。
七、分割共有物事件本質上並無訟爭性，乃由本院斟酌何種分割
    方案較能增進共有物之經濟效益，並兼顧兩造之利益，以決
    定適當之分割方法，故兩造本可互換地位，由任一共有人起
    訴請求分割，均無不可，實質上並無所謂何造勝訴敗訴之問
    題，是本事件之訴訟費用，應由兩造按原應有部份比例分擔
    ，方屬公允。
八、結論：本件原告之訴為有理由，依民事訴訟法第80條之1，
    判決如主文。
中    華    民    國    98    年    7     月    2     日
                  臺灣宜蘭地方法院民事庭
                      法  官  郭淑珍
正本與原本無異。
如對本判決上訴，應於判決送達後20日內向本院提出上訴狀（須
附繕本）。
中    華    民    國    98    年    7     月    3     日
                      書記官  林慶生
附表：
┌──────────┬──────────────────────┐
│  共有人            │應有部分比例（應負擔之訴訟費用比例）        │
├──────────┼──────────────────────┤
│  原告乙○○        │    2分之1                                  │
├──────────┼──────────────────────┤
│  被告丙○○        │    6分之1                                  │
├──────────┼──────────────────────┤
│  被告戊○○        │    6分之1                                  │
├──────────┼──────────────────────┤
│  被告甲○○        │    6分之1                                  │
└──────────┴──────────────────────┘

司法院資訊處製作；財團法人民間司法改革基金會備份。
